最高法院民事判決　　　　　　　　　　　　　　　八十七年度台上字第二九五四號
　　上　訴　人　楊 瑞 炤
　　訴訟代理人　蕭顯榮律師
　　被 上訴 人　楊丁麗蘭
右當事人間請求回復原狀事件，上訴人對於中華民國八十七年三月二日台灣高等法院
台中分院第二審判決（八十六年度上字第九號），提起上訴，本院判決如左：
    主  文
上訴駁回。
第三審訴訟費用由上訴人負擔。
    理  由
本件被上訴人主張：兩造係夫妻，伊於婚後之民國八十二年八月十一日購買坐落臺中
市西屯區○○○段二七三四之四四號土地及地上門牌號碼臺中市○○○街一二號房屋
（下稱系爭房地），同年九月間赴美，未曾返臺，亦未將系爭房地所有權狀、伊之身
分證、印章、駕駛執照、中國國際商業銀行支票帳簿交由上訴人保管。詎上訴人竟趁
伊滯留美國不在國內之際，以所保管之系爭房地所有權狀、身分證、印章，先至戶政
事務所辦理印鑑證明，再偽造買賣契約書，至地政事務所，將系爭房地之所有權移轉
登記為上訴人名義，上訴人又將伊之駕駛執照及中國國際商業銀行支票帳簿據為己有
，不返還於伊等情。本於民法第一百八十四條第一項侵權行為、民法第一百七十九條
不當得利及民法第七百六十七條物上請求權之法律關係，求為命上訴人塗銷系爭房地
之所有權移轉登記之判決（被上訴人另請求返還駕駛執照及中國國際商業銀行支票帳
簿部分，第一審為被上訴人敗訴之判決，未據被上訴人聲明不服）。
上訴人則以：被上訴人於八十四年十月九日自美國傳真委託過戶書及贈與書與伊，表
示要將系爭房地贈與伊，並授權伊辦理所有權移轉登記，伊乃自行辦理系爭房地之所
有權移轉登記。資為抗辯。
原審審理結果，以：查，系爭房地係被上訴人所有，於八十四年十二月間以買賣為原
因，所有權移轉登記為上訴人名義，該所有權移轉登記係由上訴人於被上訴人在美國
之際，以所保管之被上訴人印章、身分證，自行委託土地代書辦理等情，為兩造所不
爭執之事實，並有被上訴人所提出之土地及建物登記簿謄本、土地及建築改良物所有
權狀、買賣所有權移轉契約書、公證書為證。惟上訴人以前詞置辯。經查：觀之委託
過戶書及贈與書之內容，兩者均有：「我楊丁麗蘭，身分證號碼Ｚ00000000
0……楊瑞炤先生……下列房屋……基地坐落：西屯區上石埤二七三四之四四號建物
門牌：櫻城五街十二號建號：五七二一日期：八十四年十月九日楊丁麗蘭」等相同文
字，所不同之文字僅前者係委託辦理過戶，後者為贈與及上訴人之身分證號碼。就相
同之文字，二紙之字體形狀、大小、筆勢、筆畫長短、筆畫與筆畫之間隔均大致相同
，其相同之字句，字與字間之距離亦幾乎相同，兩紙重疊比照，絕大部分均能合，
依常情，即使一個人之寫字技巧超高水準，甚至在同一時間，亦不可能寫出兩份字形
、字體、格局、起筆、收筆、連筆、字距如此相似之文字，除非是經剪貼複製。是上
訴人提出之委託過戶書及贈與書，顯非均為被上訴人所書寫再傳真與上訴人，兩份應
有一份係將另一份之相同文字剪貼複製而成。又被上訴人固有自美國傳真文件與上訴
人，並經我國駐洛杉磯臺北經濟文化辦事處秘書認證之授權書載明：「本人楊丁麗蘭
旅居在美，以傳真方式授權楊瑞炤之委任書，在法律上是不符合規定」等語。然被上
訴人僅承認曾傳真一份文件，稱：伊係委託上訴人買賣系爭房地，上訴人將傳真書上
之買賣二字改為贈與等語；或稱：委託過戶書係伊所傳真，贈與書為上訴人自委託過
戶書剪貼而成，委託過戶書之原稿已為上訴人嗣後在伊美國住處拿走等語。至傳真委
託過戶書之理由，被上訴人具狀表示係因上訴人經營之公司缺乏資金，禁不住上訴人
再三央求，乃同意出賣系爭房地，以變賣所得之金錢，借與上訴人周轉；嗣再具狀指
稱，出具授權書係讓上訴人可持向太平洋房屋公司詢價云云。且被上訴人於第一審法
院八十五年六月十四日審理時陳稱，係傳真二張文件與上訴人，一張係委託買賣，另
一張內容不確定等語，但被上訴人隨即於八十五年六月二十八日具狀更正上開陳述，
稱傳真一張委託上訴人買賣系爭房地之授權書，第二張係上訴人增刪剪貼而成等語，
所述雖前後不一，但被上訴人對未傳真贈與書與上訴人，僅委託上訴人出售系爭房地
，並無贈與之意思，亦未授權上訴人將系爭房地移轉登記為其名義等之陳述，則始終
如一，自不能遽此為有利於上訴人之認定。另被上訴人於第一審法院八十五年五月七
日審理時，於法官提示傳真書後表示：「是我們傳真的，但部分內容被偽造，『買賣
』二字已改為『贈與』，其餘部分未改都是正確，傳真回來時，伊之妹丁麗萍有看過
」云云。然被上訴人並未指稱，兩張文件均係其所傳真，而係謂傳真之後，買賣被偽
造成贈與。可見被上訴人係針對委託買賣書而言，不能認被上訴人已自認其有傳真委
託過戶書及贈與書。上訴人提出之委託過戶書及贈與書，經分別囑託憲兵學校及內政
部警政署刑事警察局鑑定，結果憲兵學校認為：「甲件（贈與書）上手寫字跡與乙件
（委託過戶書）手寫字跡間（相同文字部分）相互合（其中部分字跡間略有誤差，
係影印機或傳真機品質不一，致傳送時字體或大或小），甲、乙件信函手寫字跡邊緣
呈鋸齒狀，如信函底部署名「楊丁麗蘭」可知係傳真所致，傳真信函影本二件係經影
印、剪貼再傳真之偽造。」；內政部警政署刑事警察局認為：「該兩張傳真信函上部
分字跡經重疊比對後相符，兩信函均有經過剪接方式再傳真之虞，惟由傳真信函上無
法判斷原始資料之真偽。」，此有該校檢驗鑑定書及該局鑑驗通知書在卷可憑。上訴
人雖以，被上訴人自認委託過戶書為真正，鑑定時未以委託過戶書為基準，鑑定贈與
書是否與委託過戶書相符，致誤將均傳真影印之文件認定為經傳真之偽造，而質疑鑑
定之正確性。但兩件文件之相同文字既相互合，經重疊比對後相符，可證兩件文件
可相互間經剪貼增刪而成另一件，即可由委託過戶書偽造成贈與書，亦可由贈與書偽
造成委託過戶書，由於法院未指定以何者為鑑定基準，僅請求鑑定二件文件是否經過
剪接方式而偽造？抑或經過剪接方式而傳真偽造？當然鑑定機關不能擅自認定委託過
戶書為真正，而二件文件中有一件經另件剪貼而成，於剪貼時即先影印，且送交鑑定
機關之文件均係影印本，可見二件文件均有經影印及傳真之痕跡，是前揭鑑定結果認
為二件文件係經影印、剪貼再傳真之偽造及均有經過剪接方式再傳真之虞，自無不當
。且再經函請內政部警政署刑事警察局就以委託過戶書為基礎，鑑定贈與書是否經剪
接方式而偽造，該局即表示請參閱前揭鑑驗通知書上說明，此有該局（八六）刑鑑字
第八四二一○號函附卷可稽。是被上訴人自認委託過戶書為其所傳真，該委託過戶書
為真正，則上訴人所提出之贈與書，即係剪貼委託過戶書之文字，再加予增刪而成。
另依上訴人提出之委託過戶書及贈與書，兩張傳真之時間均為美國十月九日下午二時
三十九分，上訴人雖稱傳真速度較快之傳真機，一分鐘可傳九張以上，但即使上訴人
所述可信，由兩張傳真書之傳真時間相同，無從證明被上訴人有自美國同時傳真委託
過戶書及贈與書。若被上訴人有意將系爭房地贈與上訴人，將委託過戶書及贈與書合
而為一，即載明將系爭房地贈與上訴人並委託上訴人辦理過戶手續即可，何須大費周
章製作兩張內容大同小異之委託過戶書及贈與書，縱有必要於委託過戶書外再製作贈
與書，亦以親自繕寫較剪貼、影印為省事，被上訴人並無耗時費事自行剪貼製作贈與
書之理。是贈與書顯非被上訴人自行剪貼而成，被上訴人更不可能自美國傳真贈與書
與上訴人。復系爭房地被上訴人若有意贈與上訴人，定有贈與之原因事實，此原因事
實被上訴人自會告知上訴人，上訴人認係因被上訴人在美國與其他男子來往，心虛而
將系爭房地登記於伊，但被上訴人在美國若有婚外情，不可能主動讓上訴人知悉，僅
因與其他男子來往，即心虛將系爭房地贈與上訴人，而無任何附帶條件，與常情即有
違背。且依上訴人所述，被上訴人係將系爭房地贈與伊，但上訴人卻係委託土地代書
製作買賣所有權移轉契約書，以買賣為原因辦理所有權移轉登記，因兩造間並無買賣
之事實，上訴人不能提出支付價款與被上訴人之確實證明書，則兩造系爭房地以買賣
為原因辦理所有權移轉登記，依（修正前）遺產及贈與稅法第五條第六款之規定以贈
與論，仍須繳納贈與稅，上訴人顯無反於事實而以買賣為原因，將系爭房地所有權移
轉登記為其名義之理。此外，上訴人所舉之證人劉煒民雖證稱，上訴人經營之公司（
下稱上訴人公司）之傳真機由其負責，於某日上班後在傳真機發現被上訴人自美國傳
真來之委託過戶書及贈與書，乃將該傳真信函放置在上訴人之辦公桌上云云。惟劉煒
民係上訴人公司所雇用之員工，與上訴人關係密切，自難期能公正陳述，其證言不無
偏頗之虞；且劉煒民分別證稱：「傳真稿若屬業務，我會影印交與業務員，若屬個人
所有，我會放於其個人桌上，且不影印」、「楊丁麗蘭傳過來的文件，我會影印後交
給老闆」、「訂單不影印，我會將原稿交與業務承辦人處理」、「訂單會影印再分發
各部分，信函會直接交與上訴人」，可見其供述前後矛盾。又劉煒民自承其在上訴人
公司負責驗貨及開發新品，不懂英文，而上訴人公司係國際貿易公司，經常有文件自
國外以英文傳真過來，劉煒民既係驗貨員，則傳真過來之文件鮮有與其業務有關，劉
煒民不熟悉英文，上訴人公司豈有讓其處理傳真機業務之理？劉煒民對上訴人公司傳
真文件之處理方式所述前後矛盾，顯然該業務並非劉煒民所負責；再被上訴人係自美
國洛杉磯時間十月九日下午二時三十九分傳真委託過戶書回臺灣（兩地相差十三小時
，當時臺灣為十月十日凌晨一時三十九分，十月十日國慶日放假），依常情判斷，被
上訴人若自美國傳真委託過戶書及贈與書，如此重要之文件，當然會另以電話告知上
訴人，傳真當時公司並未上班，上訴人之住家與上班處所又為同一地點，則上訴人理
應在被上訴人傳真當時守候在傳真機附近，即或不然，亦早於上訴人公司其他員工上
班之前，拿走被上訴人傳真過來之文件，則劉煒民所述於其上班之後發現有被上訴人
傳真過來之委託過戶書及贈與書云云，與常情有違，難予採信。至上訴人提出贈與書
並未經國外駐外單位之認證，上訴人無法證明該贈與書係由被上訴人自美國傳真過來
，該贈與書又係由委託過戶書以剪貼方式製作而成，衡情被上訴人無自行剪貼再傳真
之理，則該剪貼顯然係上訴人所為，贈與書應係上訴人利用被上訴人傳真過來之委託
過戶書所偽造。雖經函請內政部警政署刑事警察局鑑定贈與書上「贈與」二字是否係
由「買賣」二字所變造，經該局函復信函皆非原本無法鑑定，惟被上訴人既未出具該
贈與書，贈與書係上訴人以剪貼方式所偽造，該贈與二字自為上訴人所為。綜上所述
，被上訴人並未贈與系爭房地與上訴人，亦未授權上訴人將系爭房地移轉登記為其名
義，上訴人提出之贈與書係上訴人自被上訴人傳真過來之委託過戶書剪貼所偽造，上
訴人抗辯，伊將系爭房地移轉登記為伊名義，係經被上訴人之授權等語，顯不足採信
。按不法侵害他人之權利者，負損害賠償責任；負損害賠償責任者，應回復他方損害
發生前之原狀；無法律上之原因而受利益，致他人受損害者，應返還其利益，民法第
一百八十四條第一項、第二百十三條第一項、第一百七十九條定有明文。本件上訴人
偽造買賣契約書將系爭房地移轉登記為其所有，自係以不法之手段侵害被上訴人之權
利，上訴人取得系爭房地之所有權即無法律上之原因，則被上訴人請求上訴人回復原
狀及返還所得之系爭房地所有權，即有理由，上訴人自應將系爭房地所有權移轉登記
塗銷云云，為其心證之所由得，爰將第一審所為上訴人敗訴之判決予以維持，駁回其
上訴。查，上訴人偽造買賣契約書將系爭房地移轉登記為其所有，自係以不法之手段
侵害被上訴人之權利，為原審所合法確定之事實，則被上訴人本於民法第一百八十四
條第一項、第二百十三條第一項之規定請求上訴人回復原狀，塗銷系爭房地所有權移
轉登記，即無不合。原審據此駁回上訴人之上訴，委無不當。至於不當得利，乃應返
還所受之利益，被上訴人依此法律關係，請求上訴人塗銷所有權移轉登記，於法無據
。原審就此部分予以准許，雖有不當，惟不影響本件判斷之結論。上訴論旨，猶執陳
詞，就原審取捨證據，認定事實之職權行使，指摘原判決違背法令，非有理由。
據上論結，本件上訴為無理由。依民事訴訟法第四百八十一條、第四百四十九條第一
項、第七十八條，判決如主文。
中      華      民      國    八十七    年     十二     月     十八     日
                              最高法院民事第三庭
                                  審判長法官  范  秉  閣
                                        法官  朱  建  男
                                        法官  許  澍  林
                                        法官  鄭  玉  山
                                        法官  蘇  茂  秋
      右正本證明與原本無異
                                              書  記  官
中      華      民      國    八十八    年      一      月      五      日
